臺灣屏東地方法院民事判決
110年度重訴字第86號
原      告  鍾亦宸  
訴訟代理人  張清雄律師
            曾本懿律師
            陳宥廷律師
被      告  黃稘翔  
            許宸綺  
共      同
訴訟代理人  梁智豪律師
上列當事人間請求返還借款事件，本院於民國111年8月16日言詞
辯論終結，判決如下：
    主  文
一、被告黃稘翔、許宸綺應各給付原告新臺幣2,524,140元，及
    自民國108年1月1日起至清償日止，按年息百分之5計算之利
    息。
二、原告其餘之訴駁回。
三、訴訟費用由被告負擔百分之63，餘由原告負擔。
四、本判決第一項於原告各以新臺幣841,380元為被告黃稘翔、
    許宸綺供擔保後，得假執行。但被告黃稘翔、許宸綺如各以
    新臺幣2,524,140元為原告預供擔保後，得免為假執行。
五、原告其餘假執行之聲請駁回。
    事實及理由
壹、程序事項
    按訴狀送達後，原告不得將原訴變更或追加他訴。但請求之
    基礎事實同一者，不在此限，民事訴訟法第255條第1項第2
    款定有明文。本件原告原起訴聲明為：被告應向原告給付新
    臺幣（下同）800萬元，及自支付命令送達翌日起至清償日
    止，按週年利率百分之5計算之利息（見司促卷第6、23頁）
    。嗣於民國111年1月20日具狀變更訴之聲明為：被告黃稘翔
    、許宸綺各應給付原告391萬元，及自108年1月1日起至清償
    日止，按週年利率百分之5計算之利息（見本院卷第107頁）
    ；再於111年4月7日言詞辯論中追加備位聲明為：被告許宸
    綺應給付原告782萬元，及自108年1月1日起至清償日止，按
    週年利率百分之5計算之利息（見本院卷第196頁）。原告上
    開所為，核與前揭規定相符，應予准許。
貳、實體事項
一、原告主張：
    被告黃稘翔、許宸綺為「聖都Villa」之經營者，為擴大經
    營籌備「聖都Villa」二館，乃於106年間向伊借貸資金，約
    定月息8分之利息，經伊應允之後，即分別於107年3月5日、
    同年4月4日、同年5月11日、同年8月13日，以匯款或交付現
    金方式，借款300萬元、200萬元、200萬元、100萬元，共計
    800萬元（下稱系爭借款）。被告2人並分別簽發如附表所示
    之支票3張（下合稱系爭支票）予伊，以為系爭借款之憑證
    及還款之用。惟被告2人於同年9月間向伊表示無力清償系爭
    借款，遂於同年月12日簽立借據（下稱系爭借據），約定系
    爭借款清償日期為107年12月31日。惟迄今尚有借款未獲清
    償，經提示系爭支票後，亦遭退票。為此爰依民法消費借貸
    之法律關係，提起本訴等語。先位聲明：被告黃稘翔、許宸
    綺各應給付原告391萬元，及自108年1月1日起至清償日止，
    按週年利率百分之5 計算之利息。備位聲明：被告許宸綺應
    給付原告782萬元，及自108年1月1日起至清償日止，按週年
    利率百分之5計算之利息。
二、被告則以：
㈠、被告許宸綺與原告間確有借款關係，惟與黃稘翔無涉，系爭
    借款明細如下：
　⒈於107年3月1日，許宸綺向原告借款100萬元，約定月息8分，
    然原告實際僅交付92萬元（預扣利息8萬元），而黃稘翔則
    應原告之請求，開立附表編號1所示之300萬元之支票予原告
    供作擔保。
  ⒉於107年4月間，許宸綺向原告借款100萬元，約定月息8分，
    然原告實際僅交付92萬元，而黃稘翔則應原告之請求，開立
    附表編號3所示之300萬元之支票予原告供作擔保。
　⒊於107年8月間，許宸綺向原告借款76萬元，約定月息8分，原
    告交付76萬元，而黃稘翔則應原告之請求，開立附表編號2
    所示之200萬元之支票予原告供作擔保。
　⒋基上，許宸綺實際向原告借款本金為260萬元（計算式：92萬
    元＋92萬元＋76萬元＝260萬元）。
㈡、又許宸綺分別於107年5月7日、同年6月8日、同年7月6日、同
    年8月6日各還款40萬元。另於107年6月13日、同年7月11日
    各還款16萬元。又被告2人之子黃嵩程亦代許宸綺還款18萬
    元，以上合計210萬元。
㈢、原告向許宸綺收取每月8分之利息，已逾民法第205條規定利
    率之上限，已收取部分不能主張抵充利息，則許宸綺以上按
    月給付原告之款項，應先抵充未逾法定利率限制之利息，如
    有剩餘，應抵充本金。況原告於本件訴訟主張之利息係以週
    年利率百分之5計算，亦認系爭借款之利息應以週年利率百
    分之5計算。如上所述，系爭借款總額為260萬元，許宸綺已
    還款210萬元，則系爭借款尚有50萬元未清償。
㈣、原告主張被告2人借款800萬元等語，並提出系爭借據為據，
    惟107年9月12日被告2人並未向原告借款，系爭借據係被告2
    人在受脅迫之下於其上簽名，為此，許宸綺於同年9月23日
    報警，被告2人内心受壓制之狀態仍持續至今。從而，被告2
    人自得依民法第92條規定撤銷其意思表示。退萬步言，縱認
    本件被告2人之撤銷權因經過除斥期間消滅後，仍不妨於民
    法第197條第1項所定之時效未完成前，本於侵權行為之損害
    賠償請求權，請求廢止加害人之債權，即在此項時效完成後
    ，依民法第198條之規定，亦得拒絕履行。
㈤、綜上，許宸綺與原告間之借款債務總額為260萬元，經部分清
    償後之餘額為50萬元，原告請求被告等返還借款，應無理由
    等語置辯。並聲明：原告之訴及假執行之聲請均驳回。
三、得心證之理由：
㈠、兩造間成立消費借貸關係：
  ⒈按金錢借貸契約係屬要物契約，故利息先扣之金錢借貸，其
    貸與之本金額應以利息預扣後實際交付借用人之金額為準，
    該預扣利息部分，既未實際交付借用人，自不成立金錢借貸
    （最高法院87年度台上字第1682號判決意旨參照）。
  ⒉原告主張被告分別於107年3月5日、4月4日、5月11日、8月13
    日向原告借款300萬元、200萬元、200萬元、100萬元等情，
    並提出系爭借據及系爭支票為證（見本院卷第53至59頁）。
    惟查，原告於本院言詞辯論期日自陳：如不計算預扣之利息
    、手續費，實際上僅分別交付276萬元、184萬元（其中24萬
    元直接抵銷先前積欠之款項）、184萬元、92萬元（其中16
    萬元直接抵銷先前積欠之款項），合計736萬元等語（見本
    院卷第332頁），且被告亦已不爭執該交付數額（見本院卷
    第332頁），則依借貸契約屬要物契約之性質及前引實務見
    解，兩造於107年3月5日、4月4日、5月11日、8月13日分別
    成立之消費借貸數額應為276萬元、184萬元、184萬元、92
    萬元。
  ⒊至被告雖抗辯消費借貸關係僅成立於原告與許宸綺之間，黃
    稘翔並非借貸當事人云云。惟查，黃稘翔已明確在原告所提
    之系爭借據債務人欄位簽名、蓋印（見本院卷第59頁），自
    當明瞭其亦為借貸關係之當事人，況被告就原告聲請支付命
    令為異議時，黃稘翔亦未否認其與原告間存有借貸關係，其
    與許宸綺共稱「我們」，並提及「一直要再向我們要錢」、
    「把多餘的錢還給我們」等語（見本院卷第21至23頁），顯
    然黃稘翔自身亦認為其屬於借貸關係當事人之一。被告復辯
    稱黃稘翔係被迫在系爭借據上簽名等語，然此部分並未提出
    任何證據以實其說，黃稘翔未曾向警方報案，或提起刑事告
    訴，其配偶許宸綺於107年間向警方報案本件原告之重利行
    為時，亦均未提及黃稘翔有遭脅迫等情（見本院卷第241至2
    46頁），是被告此部分所辯，應無足採。
㈡、被告已部分清償：
  ⒈按清償人所提出之給付，應先抵充費用，次充利息，次充原
    本，民法第323條前段定有明文。所謂應先抵充之利息，係
    僅指未超過法定利率限制之利息而言，至超過法定利率限制
    之利息，民法第205條既規定債權人無請求權，自難謂包含
    在內，亦不得執該規定，謂債務人就其約定超過法定利率限
    制之利息，已為任意給付（最高法院108年度台上字第585號
    民事判決意旨參照）。
  ⒉兩造分別於107年3月5日、4月4日、5月11日、8月13日分別成
    立之276萬元、184萬元、184萬元、92萬元消費借貸關係，
    業如前述。而兩造約定之利息為月息百分之8，為兩造所是
    認（見本院卷第332頁）。又原告自承被告已於下列時間向
    原告清償（見本院卷第332至333頁）：
  ⑴107年4月4日抵銷24萬元（詳上述㈠、⒉）。
  ⑵107年5月7日清償40萬元。
  ⑶107年6月8日清償40萬元。
  ⑷107年6月13日清償16萬元。
  ⑸107年7月6日清償40萬元。 
  ⑹107年7月11日清償16萬元。
  ⑺107年8月6日清償40萬元。
  ⑻107年8月13日抵銷16萬元（詳上述㈠、⒉）。
  ⑼另有18萬元約定直接清償本金。
  ⒊承上所述，被告前已給付之金額，除項次⑼以外，應依前開規
    定先抵充利息，再充原本，且因兩造約定之利息已超過當時
    法定利率限制（年息百分之20），就該給付超過法定最高利
    率部分，應視為清償本金。準此，被告抵充之債權原本及債
    權利息金額，即如附表二所示。由附表二可知，被告迄今仍
    有本金5,048,279元未清償（計算式：448,279元＋184萬元＋1
    84萬元＋92萬元＝5,048,279元），又因本件屬可分債務，黃
    稘翔、許宸綺2人應平均分擔之，則原告請求其2人應各給付
    原告2,524,140元（小數點以下四捨五入），及自108年1月1
    日起至清償日止，按年息百分之5計算之利息（原告聲明範
    圍），為有理由；逾此範圍之請求，則屬無據。  
四、綜上所述，原告依消費借貸法律關係，請求被告2人應各給
    付原告2,524,140元，及自108年1月1日起至清償日止，按年
    息百分之5計算之利息，為有理由，應予准許；逾此範圍之
    請求，則無理由，應予駁回。又預備訴之合併係以當事人先
    位之訴有理由，為備位之訴之解除條件；先位之訴無理由，
    為備位之訴之停止條件。本院既認原告先位請求部分有理由
    ，且其先、備位請求無法並存（先位主張債務人為黃稘翔、
    許宸綺，備位主張債務人僅許宸綺），則其備位請求之解除
    條件即已成就，本院自無庸再就其備位請求為審判，併此敘
    明。
五、兩造陳明願供擔保，聲請宣告假執行或免為假執行，核均無
    不合，爰分別酌定相當之擔保金額宣告之。至原告敗訴部分
    ，其假執行之聲請已失其依據，應併予駁回。
六、本件事證已臻明確，兩造其餘陳述及攻擊防禦方法核與判決
    結果不生影響，爰不逐一論述，附此敘明。
七、訴訟費用負擔之依據：民事訴訟法第79條。　　　　
中　　華　　民　　國　　111 　年　　9 　　月　　13　　日
                  民事第一庭  法　官　林政斌
正本係照原本作成。
如對判決上訴，須於判決送達後20日內向本院提出上訴狀，其未
表明上訴理由者，應於提出上訴後20日內向本院補提理由書狀（
均須按他造當事人之人數附繕本）。
如委任律師提起上訴者，應一併繳納上訴審裁判費。　　　　　
　　　　
中　　華　　民　　國　　111 　年　　9 　　月　　13　　日
                              書記官  戴仲敏

　　　　　　　　
附表一
編號     發票日 票面金額     票號  1 107年9月5日 3,000,000元 KB0000000  2 107年9月4日 2,000,000元 KB0000000  3 107年8月11日 3,000,000元 KB0000000 

附表二
借貸時間 金額 利息 清償時間 已累計之利息（小數點以下四捨五入） 給付數額 依序抵充後剩餘債權原本 107年3月5日 276萬元 年息百分之20（兩造約定之利息超過法定利率限制，故以法定最高利息計算） 107年4月4日 46,882元 24萬元 2,566,882元    107年5月7日 47,821元 40萬元 2,214,703元    107年6月8日 40,047元 40萬元 1,854,750元    107年6月13日 6,098元 16萬元 1,700,848元    107年7月6日 22,367元 40萬元 1,323,215元    107年7月11日 4,350元 16萬元 1,167,565元    107年8月6日 17,274元 40萬元 784,839元    107年8月13日 3,440元 16萬元 628,279元    約定直接抵充本金  18萬元 448,279元 107年4月4日 184萬元  全未清償    107年5月11日 184萬元  全未清償    107年8月13日 92萬元  全未清償